ACORDAO-COMPLETO-2435937

ACÓRDÃO 1607/2022 ATA 7/2022 - PRIMEIRA CÂMARA

VISTOS, relatados e discutidos estes autos de recurso de reconsideração interposto por Claudemir Públio contra o Acórdão 2142/2018-TCU-Primeira Câmara. 
ACORDAM os Ministros do Tribunal de Contas da União, reunidos em sessão da Primeira Câmara, diante das razões expostas pelo Relator e com fundamento nos artigos 32, inciso I, e 33 da Lei 8.443/1992, em:
9.1. conhecer do recurso para, no mérito, negar-lhe provimento;
9.2. dar ciência da deliberação aos recorrentes e aos demais interessados.

Recurso de reconsideração em tomada de contas especial

Primeira Câmara

Entidades/órgãos do Governo do Estado do Mato Grosso do Sul.

3. Interessados/Responsáveis/Recorrentes:
3.1. Interessado: Secretaria Especial de Direitos Humanos (05.478.625/0001-87).
3.2. Responsáveis: Claudemir Públio (XXX.514.291-XX); Fundação de Apoio Ao Desenvolvimento da Educação de Mato Grosso do Sul - Fadems (04.038.171/0001-60).
3.3. Recorrente: Claudemir Públio (XXX.514.291-XX).

13.1. Ministros presentes: Vital do Rêgo (na Presidência), Walton Alencar Rodrigues (Relator) e Jorge Oliveira.
13.2. Ministro-Substituto convocado: Augusto Sherman Cavalcanti.

WALTON ALENCAR RODRIGUES

Ministro Vital do Rêgo.

Transcrevo, como parte do relatório, instrução elaborada por auditor da Secretaria de Recursos, com a qual divergiu o titular da unidade técnica e o MPTCU, conforme exposto a seguir:
INTRODUÇÃO
1.	Trata-se de recurso de reconsideração (peça 98) interposto pelo Sr. Claudemir Públio, ex-Secretário-Executivo da Fundação de Apoio ao Desenvolvimento da Educação de Mato Grosso do Sul (Fadems) , contra o Acórdão 2142/2018-TCU-Primeira Câmara (peça 76) , rel. Ministro VITAL DO RÊGO. A deliberação recorrida apresenta o seguinte teor:
9.1. julgar irregulares as contas da Fundação de Apoio ao Desenvolvimento da Educação de Mato Grosso do Sul - Fadems (04.038.171/0001-60) e do Sr. Claudemir Públio (XXX.514.291-XX) , Secretário-executivo da Fadems, com fundamento nos arts. 1º, inciso I, 16, inciso III, alínea "c", da Lei 8.443/1992, c/c os arts. 1º, inciso I, e 209, inciso III, do Regimento Interno do TCU; 
9.2. condenar, solidariamente, os responsáveis indicados no subitem anterior, com fundamento no art. 19, caput, da Lei 8.443/1992, c/c o art. 210 do Regimento Interno do TCU, ao pagamento das importâncias abaixo especificadas, com a fixação do prazo de 15 (quinze) dias, a contar da notificação, para comprovar, perante o Tribunal (art. 23, inciso III, alínea "a" da Lei 8.443/1992, c/c o art. 214, inciso III, alínea "a", do Regimento Interno) , o recolhimento da dívida aos cofres do Tesouro Nacional, atualizada monetariamente e acrescida dos juros de mora, calculados a partir das datas discriminadas até a data do recolhimento, na forma prevista na legislação em vigor;
	Valor Original (R$) 
	Data

	141.930,00
	20/1/2010

	260.000,00
	20/1/2010

	248.070,00
	20/1/2010

	510.000,00
	28/1/2011

	500.000,00
	5/4/2012

9.3. aplicar ao Sr. Claudemir Públio (CPF: XXX.514.291-XX) , ex-Secretário-Executivo da Fadems, e à Fundação de Apoio ao Desenvolvimento da Educação de Mato Grosso do Sul (04.038.171/0001-60) , individualmente, a multa prevista no art. 57 da Lei 8.443/1992 c/c o art. 267 do Regimento Interno do TCU, no valor de R$ 30.000,00 (trinta mil reais) , fixando-lhes o prazo de quinze dias, a contar da notificação, para comprovarem, perante o Tribunal (art. 214, III, a, do Regimento Interno/TCU) , o recolhimento da dívida aos cofres do Tesouro Nacional, atualizada monetariamente desde a data deste acórdão até a do efetivo recolhimento, se for paga após o vencimento, na forma da legislação em vigor;
9.4. autorizar, desde logo, nos termos do art. 28, inciso II, da Lei 8.443/1992, a cobrança judicial da dívida, caso não atendida a notificação;
9.5. autorizar, desde logo, caso solicitado e o processo não tenha sido remetido para cobrança judicial, o pagamento da dívida em até 36 (trinta e seis) parcelas mensais e consecutivas, nos termos do art. 26 da Lei 8.443/1992, c/c o art. 217 do Regimento Interno/TCU, fixando-se o vencimento da primeira parcela em 15 (quinze) dias, a contar do recebimento da notificação, e o das demais a cada 30 (trinta) dias, devendo incidir sobre cada valor mensal os correspondentes acréscimos legais, na forma prevista na legislação em vigor, sem prejuízo de alertar os responsáveis de que a falta de comprovação do recolhimento de qualquer parcela implicará o vencimento antecipado do saldo devedor;
9.6. dar ciência desta deliberação ao Procurador-Chefe da Procuradoria da República no Estado do Mato Grosso do Sul, nos termos do § 3º do art. 16 da Lei 8.443/1992, c/c o § 7º do art. 209 do Regimento Interno do TCU, para adoção das medidas que entender cabíveis.
HISTÓRICO 
2.	Cuidam os autos de tomada de contas especial (TCE) instaurada pela então Secretaria de Direitos Humanos da Presidência da República (SDH-PR) em desfavor da Fundação de Apoio ao Desenvolvimento da Educação de Mato Grosso do Sul (Fadems) e do Sr. Claudemir Públio, ex-Secretário-Executivo daquela fundação, em face da não apresentação da prestação de contas final do Convênio Siconv 717619/2009, ajuste destinado ao aprimoramento, sistematização e monitoramento de implementação das metodologias desenvolvidas no âmbito do Programa de Ações Integradas e Referências de Enfrentamento a Violência Sexual Infanto-Juvenil no Território Brasileiro (Pair) nos municípios das regiões de fronteira do Brasil (peças 1, p. 3-7) .
2.1.		A partir dos exames efetuados na fase externa desta TCE (peças 38-39) , procedeu-se à citação solidária do Sr. Claudemir Públio e da Fadems, em virtude da não comprovação da boa e regular aplicação dos recursos federais recebidos por força do Convênio Siconv 717619/2009 (peças 48 e 66) . 
2.2.	Em 19/3/2018, após a inclusão do presente processo em pauta, o Sr. Claudemir Públio apresentou documentação à peça 75, a qual foi recebida pelo Ministro-Relator sob a forma de memorial (art. 160, § 3º, do Regimento Interno do TCU) - peça 77. Em cognição perfunctória, entendeu-se que tal material não teria o condão de afastar a irregularidade atribuída ao ex-gestor (não comprovação da boa e regular aplicação dos recursos) - peça 77.   
2.3.	Assim sendo, ante à revelia da Fadems, bem como a rejeição das alegações de defesa do Sr. Claudemir Públio, as quais foram consideradas insuficientes para elidir a irregularidade atribuída a ele, esta Corte de Contas, mediante o Acórdão 2142/2018-TCU-Primeira Câmara, julgou irregulares as contas do aludido ex-gestor e da entidade, condenando-os, solidariamente, em débito, e lhes aplicando, individualmente, a multa prevista no art. 57 da Lei 8.443/1992.
2.4.	Inconformado, o Sr. Claudemir Públio opôs embargos de declaração em face do Acórdão 2142/2018-TCU-Primeira Câmara, os quais foram conhecidos, e, no mérito, rejeitados, consoante o Acórdão 4445/2018-TCU-Primeira Câmara, rel. Ministro VITAL DO RÊGO, peça 91. 
2.5.	Ainda irresignado, o ex-gestor interpôs recurso de reconsideração contra o Acórdão 2142/2018-TCU-Primeira Câmara, espécie de recurso objeto do presente exame.
2.6.	Salienta-se que, antes de adentrar no mérito, para fins de saneamento dos autos e em homenagem ao princípio da verdade real, procedeu-se à diligência junto à Caixa Econômica Federal (CEF) a fim de que encaminhasse a este Tribunal, no prazo de trinta dias, o extrato da conta corrente 0001885, agência 0857-5, de fevereiro de 2010 a junho de 2014; e a cópia de todos os cheques emitidos nessa conta bancária desde o cheque sob o nº 000001 até o cheque sob o nº 635 (fevereiro de 2010 a junho de 2014) - peças 112-113 e 421.
2.7.	Saneados os autos (peças 114-403, 405 e 423-425) , o recurso de reconsideração está apto a ser examinado no mérito.
EXAME DE ADMISSIBILIDADE
3.	Reitera-se o exame de admissibilidade proposto pelo MPTCU (peça 105) . O recurso foi admitido pelo relator, Ministro WALTON ALENCAR RODRIGUES, com a atribuição de duplo efeito ao Acórdão 4565/2018-TCU-Primeira Câmara (peça 106) . Superada a proposta de não conhecimento formulada inicialmente pela Serur (peças 100-102) , passa-se ao exame técnico.
EXAME TÉCNICO
4.		Delimitação
4.1.	Constitui objeto do presente recurso definir as seguintes questões:
	a) preliminares: 
	a.1) ilegitimidade passiva do recorrente; 
	a.2) impossibilidade absoluta de prestar contas;
	a.3) cerceamento de defesa;
	b) mérito:
	b.1) comprovação da destinação de recursos do convênio e cumprimento de suas metas e objetivos.
4.2.	Registra-se que o presente exame atentará para a questão da responsabilidade subjetiva com base na Lei 13.655/2018 (Lei de Introdução às Normas do Direito Brasileiro - LINDB) , mormente no que concerne aos arts. 22 e 28 da novel legislação.
I.	Preliminares
5.	Ilegitimidade passiva do recorrente
5.1.	O recorrente apresenta a tese de que estaria configurada nesta TCE sua ilegitimidade passiva, tendo aduzido, para tanto, os seguintes argumentos (peça 98, p. 1-6) :
	a) embora ocupasse o cargo de Secretário-Executivo da Fadems em 2009, ele não seria, de fato, responsável pela execução do Convênio Siconv 717619/2009, do qual responderia somente em função do cargo o qual ocupava (peça 98, p. 3) ;
	b) teria deixado o cargo de Secretário-Executivo da Fadems em 2014, por motivos de saúde, tendo oficializado sua saída junto ao Conselho Universitário da Universidade Federal de Mato Grosso do Sul (UFMS) , entidade essa que seria responsável pela indicação do aludido cargo e teria indicado uma sucessora (peça 98, p. 1-3 e 6) ;
	 c) como não ocupava o cargo de Secretário-Executivo da Fadems à época da prestação de contas do convênio, já não poderia fazê-lo (estaria fora de sua competência) , de modo que se teria configurado uma quebra de liame de solidariedade dele com a fundação (peça 98, p. 3-6 e 9) ;
	d) dever-se-ia considerar, para fins de imputação de responsabilidade quanto à prestação de contas, notadamente a prestação de contas final do Convênio Siconv 717619/2009 (peça 98, p. 5-6) ; e
	e) por ocasião das notificações do órgão concedente acerca da prestação de contas final, a Fadems não teria adotado qualquer providência no sentido de avisar o Secretário-Executivo que o substituiu ou mesmo o professor incumbido da execução do projeto (peça 98, p. 5) .
	Análise:
5.2.	De plano, percebe-se que a tese de ilegitimidade passiva do recorrente não merece ser acolhida, haja vista que o período de gestão do Sr. Claudemir Públio no cargo de Secretário-Executivo do Fadems englobou o período de vigência do Convênio Siconv 717619/2009, qual seja, 28/12/2009 a 15/3/2014 (peças 1, p. 3; 2, p. 93-101; 9, p. 166-168; 13, p. 91) , inclusive para prestação de contas cujo período foi de 16/3/2014 a 14/5/2014. Com efeito, o período de gestão do recorrente foi de 3/4/2007 a julho de 2014 (peças 27, p. 1-2; e 59, p. 22) .
5.3.	Deve esclarecer, nesse contexto, que não há amparo legal para o estabelecimento da data final de prestação de contas em 20/2/2015, conforme comunicado pelo órgão concedente à peça 13, p. 36. Importa mencionar que o quarto e último termo aditivo prorrogou a vigência do convênio para 15/3/2014 (peça 9, p. 166-168) , com prazo de prestação de contas para sessenta dias (14/5/2014) .
5.4.	Para além do dito nos itens 5.2 e 5.3, deve-se ressaltar a necessária figuração do Sr. Claudemir Públio no pólo passivo desta TCE, uma vez que foi, na condição de Secretário-Executivo do Fadems, signatário do Convênio Siconv 717619/2009 (peça 2, p. 93-101) e respectivos termos aditivos (peça 4, p. 9-10, 177-179; 6, p. 176-178; e 9, p. 166-168) , responsável pela execução e prestação de contas do multicitado ajuste (consoante cláusula décima quinta do Convênio Siconv 717619/2009 - peça 2, p. 93-101, c/c com o art. 56 da Portaria Interministerial MP/MF/CGU 127/2008) .
5.5	Ademais, conforme se extrai dos documentos trazidos pelo próprio recorrente à peça 59, p. 23-71 (demonstrativo financeiro e relação de pagamentos) , do montante total de despesas informadas (R$ 1.696.856,56) , 99,3% (R$ 1.696.737,66) ocorreu dentro do período de gestão do Sr. Claudemir Públio (3/4/2007 a julho de 2014) - peças 27, p. 1-2; e 59, p. 22, sendo que o valor residual a partir de 25/9/2014 (R$ 118,90) refere-se a despesas bancárias (peça 59, p. 69-71) .
5.6.	Dessa forma, não restam dúvidas acerca da presença do recorrente no polo passivo do presente feito, devendo-se, nesse diapasão, mencionar o Acórdão 2763/2011-TCU-Plenário, rel. Ministro-Substituto AUGUSTO SHERMAN, o qual firmou entendimento, posteriormente fixado na Súmula TCU 286, no sentido de que, na hipótese em que a pessoa jurídica de direito privado seja convenente e beneficiária de transferências voluntárias de recursos públicos da União, tanto a entidade privada como os seus dirigentes atuam como gestores públicos e devem comprovar a regular aplicação dos recursos públicos.
6.	Impossibilidade absoluta de prestar contas
6.1.	O recorrente defende que teria ocorrido óbice material instransponível à prestação de contas, tendo ele apresentados argumentos abaixo (peça 98, p. 6-9) :
	a) quando do término do ajuste (teria ocorrido em 2015) e consequente necessidade de envio da prestação de contas, ele já não estaria investido do cargo de Secretário-Executivo da Fadems (peça 98, p. 7-8) ;
	b) não teria, de fato, deixado de prestar contas, mas sim ficado impossibilitado de exercer tal mister, haja vista sua substituição no cargo de Secretário-Executivo da Fadems (peça 98, p. 8) ;  
	c) não teria tido acesso ao Siconv a partir de 2014 (peça 98, p. 6) ; e
	d) não teria tido acesso à documentação alusiva ao convênio a partir do momento que deixou de ocupar o cargo de Secretário-Executivo da Fadems (peça 98, p. 7-8) . 
	Análise:
6.2.	Não merece prosperar a tese do recorrente de que teria ocorrido óbice material instransponível à prestação de contas. Com efeito, como dito alhures (item 5 supra) , o prazo para prestação de contas dos recursos repassados por força do Convênio Siconv 717619/2009 (ajuste vigente de 28/12/2009 a 15/3/2014 - peças 1, p. 3; 2, p. 93-101; 9, p. 166-168; 13, p. 91) ocorreu anteriormente (vencimento em 14/5/2014) ao desligamento do Sr. Claudemir Públio da Fadems (4/7/2014) e de sua gestão frente a tal fundação (julho de 2014, segundo suas próprias palavras à peça 27, p. 1-2) .
6.3.	Ora, o recorrente, acaso não tivesse acesso ao Siconv em 2014, este deveria ter adotado providências para tanto, pois, à época da execução e da prestação de contas do ajuste ocupava o cargo de Secretário-Executivo da Fadems. Tampouco se revela plausível, diante desse contexto, que o recorrente não tivesse tido acesso à documentação relativa ao convênio, pois, à época da prestação de contas (16/3/2014 a 14/5/2014) , ainda era o gestor da Fadems. Importa mencionar, nesse ponto, manifestação do Sr. Claudemir Públio, à peça 27, p. 2, no sentido de que teria deixado de ter acesso à documentação de convênios da multicitada fundação somente a partir de 4/7/2014. 
6.4.	Nesse contexto, impende ressaltar que não cabe ao TCU garantir ao responsável o acesso à referida documentação, o que deve ser buscado pelo próprio interessado por meio dos remédios administrativos e judiciais pertinentes.
6.5.	Com efeito, a jurisprudência pacífica nesta Corte de Contas é de que cabe ao gestor o ônus da prova da boa e regular aplicação desses recursos, por meio de documentação consistente. Tal entendimento encontra fundamento na própria Constituição Federal, art. 70, parágrafo único, que dispõe que "Prestará contas qualquer pessoa física ou jurídica, pública ou privada, que utilize, arrecade, guarde, gerencie ou administre dinheiros, bens e valores públicos ou pelos quais a União responda, ou que, em nome desta, assuma obrigações de natureza pecuniária", e no art. 93 do Decreto-lei 200/1967, segundo o qual, "Quem quer que utilize dinheiros públicos terá de justificar seu bom e regular emprego na conformidade das leis, regulamentos e normas emanadas das autoridades competentes" (Acórdão 6553/2016-TCU-Primeira Câmara, rel. Ministro WALTON ALENCAR RODRIGUES; 3587/2017-TCU-2ª Câmara, rel. Ministro AROLDO CEDRAZ; e 2610/2016-TCU-Plenário, rel. Ministro BRUNO DANTAS) .
6.6.	Por fim, não há que se falar em quebra de liame de solidariedade pelo débito, haja vista que o Sr. Claudemir Públio, na condição de Secretário-Executivo do Fadems, além de signatário do Convênio Siconv 717619/2009 (peça 2, p. 93-101) e respectivos de termos aditivos (peça 4, p. 9-10, 177-179; 6, p. 176-178; e 9, p. 166-168) - ajuste vigente de 28/12/2009 a 15/3/2014 (peças 1, p. 3; 2, p. 93-101; 9, p. 166-168; 13, p. 91) , era responsável pela execução e prestação de contas do multicitado ajuste (cláusula décima quinta do Convênio Siconv 717619/2009 - peça 2, p. 93-101, c/c com o art. 56 da Portaria Interministerial MP/MF/CGU 127/2008) . 
6.7.	Nesse diapasão, repisa-se a menção (item 5.6 supra) ao Acórdão 2763/2011-TCU-Plenário, rel. Ministro-Substituto AUGUSTO SHERMAN, o qual firmou entendimento, posteriormente fixado na Súmula TCU 286, no sentido de que, na hipótese em que a pessoa jurídica de direito privado seja convenente e beneficiária de transferências voluntárias de recursos públicos da União, tanto a entidade privada como os seus dirigentes atuam como gestores públicos e devem comprovar a regular aplicação dos recursos públicos.
7.	Cerceamento de defesa
7.1.	O recorrente argumenta que a documentação acostada à peça 75 não teria sido examinada no bojo desta TCE, incorrendo-se em cerceamento de defesa, tendo apresentado, para tanto, os seguintes argumentos (peça 98, p. 9-11 e 13) :
	a) o exame da Secretaria de Direitos Humanos da Presidência da República (SDH-PR) teria ocorrido apenas em relação à documentação contábil/financeira, tendo o aludido órgão concedente afirmado, em parecer, que seria incumbido tão somente da análise técnica do projeto (peça 98, p. 10) ;
	b) a documentação à peça 75 não foi objeto de exame pelo órgão concedente, em que pese ele ter afirmado, em parecer, que seria incumbido tão somente da análise técnica do projeto (peça 98, p. 10) ;
	c) existiria nos autos farta documentação relativa ao cumprimento das metas do convênio e da destinação dos recursos, a qual não teria sido objeto de avaliação técnica (peça 98, p. 10) ;
	d) o exame da documentação à peça 75 pela SDH-PR teria o condão de impactar na individualização das responsabilidades e na própria destinação dos recursos (peça 98, p. 10) ; e
	e) ainda que a documentação tenha sido aduzida posteriormente à defesa do responsável, esta deveria ser submetida ao órgão responsável (SDH-PR) , para fins de confirmação/ateste do efetivo do cumprimento das metas e objetivos do convênio, e do "real responsável", o qual sequer teria sido ouvido nestes autos (peça 98, p. 11) ; e 
	f) seria necessário que o julgamento do TCU fosse convertido em diligência a fim de que a documentação a título de prestação de contas fosse, efetivamente, encaminhada ao escrutínio do órgão concedente, fato que viabilizaria a audiência do "responsável pelo projeto" nos presentes autos (peça 98, p. 11 e 13) .
	Análise:
7.2.	De início, importa salientar, de maneira breve, o funcionamento da processualística desta Corte de Contas mencionada no art. 160 do Regimento Interno do TCU. Senão, veja-se. É facultada à parte a juntada de documentos novos desde a constituição do processo até o término da etapa de instrução (pronunciamento da unidade técnica) . Tal fato não impede o direito da parte de distribuir, após a inclusão do processo em pauta (como ocorrido neste caso concreto) , memorial aos ministros, ministros-substitutos e ao representante do Ministério Público.
7.3.	Como se vê, a juntada de documentos pela parte é facultada até o término da etapa de instrução. Ainda assim, o Ministro-Relator em sede de cognição perfunctória, entendeu-se que tal material não teria o condão de afastar a irregularidade atribuída ao ex-gestor (não comprovação da boa e regular aplicação) - peça 77.   
7.4.	Frise-se, nesse ponto, que todos os documentos oferecidos pelo recorrente durante a etapa instrutória deste feito foram devidamente avaliados, inclusive com sua remessa ao órgão concedente, e considerados inaptos à comprovação da regular aplicação dos recursos disponibilizados na avença. Salienta-se, nesse ponto, que a peça 75 foi objeto de exame no âmbito da decisão recorrida, ainda que sob a forma de memorial.
7.5.	Assim sendo, não merece prosperar a tese aventada pelo recorrente de cerceamento de defesa no bojo desta TCE.
7.6.	Quanto à necessidade de se submeter novamente ao crivo do órgão concedente a documentação trazida a título de prestação de contas, reputa-se que tal medida revela-se desnecessária neste momento processual (fase de recursos) , haja vista que esta Corte de Contas detém competência para proceder tal análise para fins de julgamento de TCE (art. 71, inciso II, da Constituição Federal) . 
7.7.	Efetivamente, o TCU exerce sua competência de forma independente e não se vincula a pareceres de concedentes ou repassadores de recursos públicos federais. Nesse sentido, tem-se os Acórdão 10846/2018-TCU-Primeira Câmara, rel. Ministro BRUNO DANTAS, 799/2017-Plenário, rel. Ministro-Substituto MARCOS BEMQUERER, 7464/2015-1ª Câmara, rel. Ministro BENJAMIN ZYMLER, 2386/2015-2ª Câmara, rel. Ministro BENJAMIN ZYMLER, 2245/2014-Plenário, rel. Ministro JOSÉ JORGE, e 2283/2011-2ª Câmara, rel. AROLDO CEDRAZ.
7.8.		No que concerne à existência de um "real responsável" ou "responsável pelo projeto" e que este deveria ser chamado no bojo desta TCE, cumpre salientar que o fato de haver um terceiro subscritor de relatórios de atividades do projeto inserido no bojo do Convênio Siconv 717619/2009 não faz dele responsável pela comprovação da boa e regular aplicação de recursos públicos federais repassados por meio do aludido ajuste, celebrado e aditivado quatro vezes pelo recorrente.
7.9.	A jurisprudência desta Corte de Contas é pacífica ao atribuir ao responsável o dever de prestar contas da integralidade das verbas federais repassadas, cabendo ao gestor o ônus da prova da boa e regular aplicação desses recursos, por meio de documentação consistente. Tal entendimento deriva da Constituição Federal (art. 70, parágrafo único) e do Decreto-lei 200/1967 (art. 93) .
7.10.	Em face do exposto, propõe-se rejeitar a tese trazida pelo apelante.
II.	Mérito
8.	Comprovação da destinação de recursos do convênio e cumprimento de suas metas e objetivos
8.1.	O recorrente defende a tese de que teria comprovado nos presentes autos, às peças 59 e 75, respectivamente, a destinação contábil e financeira dos recursos do convênio, e o cumprimento das metas e objetivos do Convênio (peça 98, p. 9-10) , tendo assim contextualizado:
	a) ao obter a documentação à peça 75 teria suprido a necessidade levantada pelo órgão concedente no que concerne ao cumprimento das metas e objetivos do convênio (peça 98, p. 9-10) ;
	b) o responsável técnico pela execução do projeto do convênio teria atestado a fidedignidade das ações empreendidas, responsabilizando-se pela exatidão das informações (peça 75) por ele prestadas (peça 98, p. 9) ; e
	c) de que existiria nos autos farta documentação relativa ao cumprimento das metas do convênio e da efetiva destinação dos recursos ao projeto (peça 98, p. 10 e 12) .
8.2.	Compulsando os elementos acostados aos autos às peças 59 e 75, constata-se que o recorrente apresentou aos autos o seguinte conjunto documental:  
	a) comprovante de inscrição e de situação cadastral da Fadems, obtido junto à Receita Federal, emitido em 23/6/2014 (peça 59, p. 13) ;
	b) certificado de regularidade do FGTS - CRF da Fadems, obtido junto à Caixa Econômica Federal, emitido em 3/6/2014 (peça 59, p. 14) ;
	c) certidão negativa de débitos alusivos às contribuições previdenciárias e de terceiros da Fadems, obtida junto à Receita Federal, emitido em 27/5/2014 e válida até 25/11/2014 (peça 59, p. 15) ;
	d) certidão negativa de débitos mobiliária da Fadems, obtida junto à Secretaria da Receita do Município de Campo Grande/MS, emitido em 27/5/2014 e válida até 26/6/2014 (peça 59, p. 16) ;
	e) certidão negativa tributária da Fadems, obtida junto à Secretaria da Fazenda do Estado do Mato Grosso do Sul, emitido em 26/5/2014 e válida até 25/6/2014 (peça 59, p. 17) ;
	f) certidão negativa de débitos trabalhistas da Fadems, obtida junto à Justiça do Trabalho, expedida em 14/1/2014 e válida até 12/7/2014 (peça 59, p. 18) ;
	g) certidão de nada consta da Fadems quanto à falência, concordata, recuperação judicial e extrajudicial, obtida junto ao Tribunal de Justiça do Mato Grosso do Sul, emitida em 23/6/2014 (peça 59, p. 19) ;
	h) certidão de regularidade de pessoa jurídica referente à Fadems, obtida junto ao Conselho Regional de Administração de Mato Grosso do Sul, emitida em 30/1/2014 (peça 59, p. 20) ;
	i) alvará de localização e funcionamento da Fadems, obtida junto à Prefeitura Municipal de Campo Grande/MS, emitido em 25/2/2014 (peça 59, p. 21) ;
	j) ato de nomeação do Sr. Claudemir Públio para o cargo de Secretário-Executivo da Fadems em 3/4/2007 (peça 59, p. 22) ;
	k) demonstrativo financeiro da Fadems de janeiro de 2010 a janeiro de 2016 (peça 59, p. 23) ;
	l) relação de pagamentos da Fadems de fevereiro de 2010 a janeiro de 2016 (peça 59, p. 24-71) ; e
	m) relatório alusivo ao aprimoramento, sistematização e monitoramento da implementação das metodologias desenvolvidas no âmbito do PAIR - municípios de fronteiras (peça 75, p. 4-85) .
8.3.	No que concerne ao relatório mencionado na alínea "m" do item precedente, observa-se constar as seguintes informações acerca do projeto: 
	a) objetivos gerais e específicos (peça 75, p. 4-5) ;
	b) considerações gerais (peça 75, p. 5-8) , contendo metodologia, medidas previstas no âmbito do projeto, e metas/produtos/resultados esperados;
	c) localização geográfica das ações (peça 75, p. 9) ;
	d) descrição das parcerias e dos grupos de cooperação (peça 75, p. 9) ;
	e) descrição do público-alvo (peça 75, p. 9) ;
	f) descrição das formas de gestão/rede de parceria (peça 75, p. 10) ;
	g) financiamento externo (peça 75, p. 10) ;
	h) detalhamento dos custos subdivididos em cinco metas com suas respectivas etapas (peça 75, p. 11-33) ;
	i) contrapartida da Fadems (peça 75, p. 25) ;
	j) prazo de execução (15/12/2009 a 30/9/2012) - peça 75, p. 34;
	k) cronograma de execução das metas/fase (peça 75, p. 35-36) ;
	l) ações previstas de monitoramento e avaliação (peça 75, p. 37) ;
	m) visão (futuro do projeto) - peça 75, p. 38; e
	n) relatório de atividades, datado de dezembro de 2013, alusivo ao período de dezembro de 2009 a dezembro de 2013 (peça 75, p. 39-85) .     
 	Análise:
8.4.	O Convênio Siconv 717619/2009 (vigência: 28/12/2009 a 15/3/2014) , celebrado entre a Secretaria de Direitos Humanos da Presidência da República (SDH-PR) e a Fundação de Apoio ao Desenvolvimento da Educação de Mato Grosso do Sul (Fadems) , previa, considerando-se seus quatro termos aditivos, o aporte de R$ 1.660.000,00 em recursos federais, e R$ 20.103,09 a título de contrapartida de bens e serviços, totalizando um valor de convênio de R$ 1.680.103,09 (peças 2, p. 93-101; 4, p. 9-10, 177-179; 6, p. 176-178; e 9, p. 166-168) .
8.5.	O objetivo geral desse instrumento era o aprimoramento, sistematização e monitoramento de implementação das metodologias desenvolvidas no âmbito do Pair nos municípios das regiões de fronteira do Brasil, conforme projeto básico às peças 11, p. 9-139; e 12, p. 5-45) . Os objetivos específicos eram os seguintes (peça 11, p. 19) :	
	a) assegurar condições técnicas, financeiras e logísticas para viabilizar a implementação do Pair nos estados do Paraná e Rio Grande do Sul (cidades de fronteira com o Paraguai, Argentina e Uruguai - conforme compromisso assumido junto ao BID entre as Altas Autoridades em Direitos Humanos do Mercosul) , e nos estados do Amazonas, Roraima, Rondônia, Acre e Pará - Região Norte e Mato Grosso do Sul - Região Centro Oeste;
	b) realizar duas oficinas, sendo uma nacional e uma internacional, totalizando 120 assessores estaduais e municipais envolvidos, visando a consolidação das metodologias de intervenção pactuadas com o Grupo de Consultores Técnicos da Coordenação Nacional;
	c) garantir o acompanhamento técnico com a presença de especialista para o projeto de implantação da metodologia do Pair nos municípios de fronteira, de forma a oferecer às equipes de assessores estaduais, suporte técnico para o desenvolvimento de metodologias eficazes no atendimento as crianças e adolescente em situação de violência sexual e tráfico para esses fins;
	d) fortalecer a equipe da Escola de Conselhos, visando ampliar a capacidade de assessoramento aos demais estados com regiões de fronteira, bem como para exercer um acompanhamento mais próximo das ações nos estados das regiões Norte e Centro-Oeste, com a inclusão de técnicos para auxiliar a coordenação geral com atuação permanente, sendo sediados em Brasília, Campo Grande e Recife;
	e) desenvolver estratégia de disseminação da metodologia do Pair para subsidiar o fortalecimento da rede local, construção dos planos municipais e os Planos de Intervenção nos 202 municípios de São Paulo que possuem Centros de Referência Especializado de Assistência Social (Creas) instalados ou que não possuem tais centros mas ofertam serviços de enfrentamento à violência sexual contra crianças e adolescentes; e
	f) monitorar a execução do Pair em nível nacional, e sistematizar e publicar a experiência.
8.6.	No que tange à esfera de recursos federais, tem-se que as metas apresentadas no plano de trabalho aprovado foram assim delineadas e de acordo com o registrado no Siconv, conforme documentos às peças 12, p. 5-45, 139-159; 13, p. 2-12; e 430:
Tabela 1 - Metas do Convênio Siconv 717619/2009*
	Meta
	Especificação
	Valor (R$) *

	1
	Fortalecimento do processo de gestão das ações do PAIR e da Equipe do Programa Escola de Conselhos
	737.792,57

	2
	Disseminação das ações ao Pair nos estados que fazem fronteira com países do Mercosul, visando o monitoramento da implantação do Programa em sete cidades gêmeas.
	367.991,50

	3
	Avaliação e Sistematização do processo de implantação da Metodologia do PAIR nas regiões de fronteira
	243.827,13

	4
	Disseminação da metodologia do Pair em 202 municípios no Estado de São Paulo como estratégia de articulação das redes locais de enfrentamento da violência sexual por meio do fomento e qualificação dos profissionais que atuam junto aos Creas.
	97.360,66

	6
	Suporte Técnico às ações do Pair Copa
	213.028,13

	7
	Pactuação de estratégias de fortalecimento nacional do Pair no contexto das grandes obras e megaeventos
	137.040,10

	TOTAL (R$) **
	 1.797.040,10

* Valores federais a serem despendidos por meta
** Meta 5 refere-se à contrapartida da convenente (R$ 20.103,09) . O valor total corresponde à soma dos valores aportados pela concedente (R$ 1.660.000,00) com o valor do saldo de aplicação (R$ 137.040,10) . Valor da soma dos valores de todas as metas arredonda para R$ 1.797.040,10
8.7.	Os recursos vinculados à execução do convênio foram repassados por meio das ordens bancárias 2010OB800031, no valor de R$ 141.930,00, de 20/1/2010; 2010OB800032, no valor de R$ 260.000,00, de 20/1/2010; 2010OB800033, no valor de R$ 248.070,00, de 20/1/2010; 2011OB800028, no valor de R$ 510.000,00, de 28/1/2011; e 2012OB800027, no valor de R$ 500.000,00, de 5/4/2012 (peças 1, p. 3-4, 21; 2, p. 118-124; 4, p. 47-48 e 243; 59, p. 23; e 420, p. 315 e 364) .
8.8.	No tocante à execução física, extrai-se dos autos a existência, ainda que de maneira difusa, de indícios a sugerir a realização, ao menos parcial, de atividades do convênio, conforme documentos às peças 7, p. 139-163; 8, p. 2-4; 10, p. 26-58, 64-256; 11, p. 1-7; 406, p. 257-284, 318-319; 407, p. 213-235; 408, p. 108-131, 163-164; 412, p. 174-185, 265-266, 325-332; 415, p. 117; 416, p. 3-7, 15-32, 39-50, 197, 200-247; 417, p. 1-4, 13-18, 20-21, 23-24, 26, 71, 79-89, 159, 161, 235, 237, 254, 286-287, 291, 294-295, 328-329, 375-376; 418, p. 16, 20, 34, 36, 39-40, 43, 81-99, 107-108, 133-138, 142, 146-154, 174, 282, 322; 419, p. 7-14, 19-22, 88, 153-156, 179-187, 194-211, 220, 233, 255, 262-265, 318-323, 332-333, 354, 366-369; 420, p. 28-29, 59, 62-65, 130, 173-175, 203-206, 208-215, 229, 261, 265, 282-288, 293-301; 427, p. 6-7, 12, 22-27, 32-36, 42-43, 45-46, 55-56, 63-68, 74, 97-99, 103-105, 110-112, 119-123; 428, p. 74-78, 84-85, 92-95, 101, 107 e 116; 429, p. 1-4, 6-7, 16-23, 32-37, 40-44, 52-66, 72-75, 79-81, 83-88, 96-98 e 100.
8.9.	Importa ressaltar, nesse diapasão, que, em resposta à diligência desta Corte de Contas, a área técnica do Ministério dos Direitos Humanos relatou a existência de documentos que poderiam indicar a ocorrência de atividades conveniadas, mas que, por si só, não seriam suficientes para comprovar a execução física (peça 71, p. 4) .
8.10.	Ademais, há que se ponderar que, in casu, o convenente adotou como principal forma de prestação de contas da execução física o encaminhamento periódico de relatórios parciais de atividades ao passo que ocorriam solicitações de aditamento/suplementação/remanejamento/ajuste no âmbito do convênio, consoante peças 2, p. 262-263; 3, p. 1-17, 23-28; 4, p. 9-10, 15-39, 46, 57-129; 6, p. 64-92; 7, p. 79-107; 8, p. 9-37, 41-67; 9, p. 38-107, 110-112; 12, p. 47-159; e 13, p. 2-16.
8.11.			Nesse ponto, ressalta-se que a jurisprudência deste Tribunal é pacífica no sentido de que os documentos que se revestem sob a forma de declaração de terceiros não podem ser aceitos como meio de prova capaz de atestar a efetiva consecução do objeto pactuado com uso dos recursos repassados, notadamente quando não vêm acompanhados de elementos capazes de estabelecer o nexo entre o desembolso dos recursos recebidos da União e as despesas. 	Nesse sentido são os Acórdão 7409/2016-TCU-Primeira Câmara, rel. Ministro BENJAMIN ZYMLER; 11937/2016-TCU-2ª Câmara, rel. Ministro-Substituto ANDRÉ DE CARVALHO; e 293/2017-TCU-Plenário, rel. Ministro BENJAMIN ZYMLER.
8.12.	Diante disso, do ponto de vista da execução física, conclui-se que, de fato, não constam dos autos elementos comprobatórios suficientes a evidenciar a execução física do objeto ajustado, em que pese à vasta documentação de natureza financeira (peças 114-403, 406-420, 423-425 e 427-429) .
8.13.	Nada obstante, existem pareceres técnicos emitidos pela SDH-PR a apontar que essa procedeu ao acompanhamento do Convênio Siconv 717619/2009 e consignou, em três deles, o estágio de evolução no cumprimento das metas do plano de trabalho (prisma da execução física) . Tal atividade, consoante se extrai dos autos, não ocorreu in loco, mas remotamente, por ocasião do exame de solicitações de prorrogação e de remanejamento de recursos encaminhadas pela entidade convenente, ocasião em que se faziam acompanhar por relatórios parciais de atividades, consoante documentação contida às peças 2, p. 262-263; 3, p. 1-5, 15-17, 23-24; 4, p. 109-119, 123-129; 5, p. 32-42, 44-48; 6, p. 64-92; 7, p. 79-107, 123-125; 8, p. 49-59; 9, p. 38-104; e 12, p. 47-159; e 13, p. 2-12. Aliado a esse modus operandi de fiscalização de primeira ordem, eram considerados também os registros efetuados no sistema Siconv. Cabe registrar que a supervisão in loco realizada pela SDH-PR no período de 20/7/2011 a 21/7/2011 não apresenta exame quanto à execução física, mas somente em relação a aspectos financeiros (peça 4, p. 49-51) .
8.14.	Assim sendo, percebe-se que a SDH-PR, por meio de pareceres técnicos, realizou o acompanhamento das metas e atividades do ajuste ao mesmo tempo que verificava a adequabilidade de solicitações de prorrogação e/ou remanejamento e/ou suplementação de recursos por parte da entidade convenente. Ao longo da vigência do ajuste, aditado por quatro vezes, ocorreram não somente a prorrogação de prazo, mas também o remanejamento e a suplementação de recursos públicos federais, sendo esta realizada no montante de R$ 1.010.000,00 no início de 2011 e em meados de 2012. 
8.15.	Decerto, como dito alhures (item 8.12) , em três desses pareceres técnicos, a área encarregada do órgão concedente, com base no relatório parcial de atividades encaminhado pelo convenente, descreveu o estágio de cumprimento de cada uma das quatro metas mencionadas na tabela 1 infra (peça 3, p. 15-17, 23-24; 4, p. 123-129; 6, p. 87-92) . 
8.16.	No primeiro deles (Parecer Técnico 051/2010-PNEVSCA/SNPDCA, datado de 29/7/2010) , alusivo ao relatório parcial de atividades referente ao período de dezembro de 2009 a junho de 2010, apontou-se o seguinte estágio de cumprimento das metas (peças 2, p. 262-263; 3, p. 1-5, 15-17, 23-24:
	a) Metas 1 e 2: parcialmente realizadas;
	b) Metas 3 e 4: não realizadas.
8.17.	Posteriormente, com o encaminhamento de novo relatório de atividades - relativo ao período de dezembro de 2009 a agosto de 2011, a área técnica da SDH emitiu, em 1º/12/2011, novo parecer opinativo (Parecer Técnico 122/2011-PNEVSCA/SNPDCA) , em que se consignou o seguinte status de cumprimento das metas (peça 4, p. 109-119 e 123-129) , qual seja, todas metas parcialmente realizadas.
8.18.		Depois, com o envio de novel relatório de atividades - concernente ao período de dezembro de 2009 a agosto de 2012, outro parecer técnico foi emitido (Parecer Técnico 056/2012-SNPDCA/PNEVSCA) , dessa vez no sentido de assinalar o seguinte acompanhamento das metas (peça 6, p. 88-92) :
	a) Metas 1 e 2: realizadas;
	b) Meta 3: parcialmente realizada; e
	c) Meta 4: não iniciada
8.19.	Do exposto, a despeito de o convenente não ter apresentado documentos suficientes a comprovar cabalmente a realização dos eventos e atividades previstas no plano de trabalho (no caso concreto, nominado projeto básico) com envio de documentação (tais como listas de presença, fotografias de eventos, vídeos dos eventos, notícias de jornais de ampla circulação acerca dos eventos no âmbito do convênio, etc.) , é razoável afirmar que o convênio não pode ser considerado completamente inexecutado, haja vista o advento de pareceres técnicos a consignar a realização de duas metas do plano de trabalho plenamente (Metas 1 e 2) e uma parcialmente (Meta 3) .
8.20.	Anota-se, nesse ponto, que, em caso semelhante ao presente, TC Processo 020.595/2015-8, esta Corte de Contas considerou-se, para fins de aferição da execução física, a indicação dos pareceres técnicos emitidos pela SDH, conforme se comprova nas deliberações no bojo do dito processo, quais sejam: Acórdão 1491/2017-TCU-Primeira Câmara, rel. Ministro WALTON ALENCAR RODRIGUES (mérito pós fase de instrução processual) ; 2825/2017-TCU-1ª Câmara, rel. Ministro WALTON ALENCAR RODRIGUES (embargos de declaração) ; 8597/2018-TCU-1ª Câmara, rel. Ministro VITAL DO RÊGO (recurso de reconsideração) ; 15111/2018-TCU-1ª Câmara, rel. Ministro VITAL DO RÊGO; e 149/2010-TCU-Plenário, rel. Ministro BRUNO DANTAS (recurso de revisão) . Dessas decisões, cumpre trazer à baila excerto do voto condutor do Acórdão 1491/2017-TCU-Primeira Câmara, in verbis:
Pareceres mais recentes da SDH, todos emitidos à época da execução do ajuste, afirmaram que as Metas 2 e 5 haviam sido totalmente realizadas, as Metas 1, 3 e 4 foram parcialmente concluídas e a Meta 6 não havia sido efetivada.
Tendo em vista as dificuldades informadas pelos responsáveis no encaminhamento da prestação de contas à SDH, assim como os documentos entregues em resposta às alegações de defesa, a Unidade Técnica houve por bem colacionar todos os comprovantes de despesa (peça 45) . Tais comprovantes compreendem basicamente notas fiscais de serviços contratados e de produtos adquiridos, extratos bancários, recibos de prestação de serviços de pessoas contratadas, cópias de contas de telefone e energia, comprovantes de transferências bancárias e de pagamentos de impostos, dentre outros. Além disso, foram correlacionados os referidos comprovantes de despesa com os respectivos grupos descritos no plano de aplicação do convênio (peça 46) . 
Tendo por base a análise da documentação apresentada pelos responsáveis e das informações constantes do relatório de tomada de contas especial, pode-se chegar às seguintes conclusões:
- considerando as informações da SDH de execução parcial ou total de algumas metas, constante dos relatórios parciais das atividades e dos pareceres técnicos, elaborados, em sua maioria, na época da execução do convênio, há indícios razoáveis de execução de parte dos serviços e produtos previstos no plano de trabalho do convênio;
- em relação à documentação encartada nas alegações de defesa (peça 45) , do total de recursos federais transferidos pelo convênio (R$ 1.289.350,00) , foram apresentados comprovantes de despesas de R$ 816.712,52, restando sem respaldo probatório a diferença de R$ 472.637,48;
- dos comprovantes de despesa encaminhados pelos responsáveis (R$ 816.712,52) , é possível acolher, como regular e adequado, o montante de pagamento de R$ 376.236,71. O restante, de R$ 440.475,81, não pode ser acolhido em razão da ausência de demonstração da efetiva prestação de serviços e entrega de produtos contratados com pessoas jurídicas;
- o valor histórico total de despesas cuja aplicação no objeto do convênio não foi comprovada perfaz a quantia de R$ 913.113,29, resultante da soma das quantias de R$ 472.637,48 e 440.475,81. (Grifou-se) 
8.21.	Nesse contexto, para ultimar o exame do espectro da execução física, frise-se que a jurisprudência desta Corte é no sentido de que a mera execução física do objeto ou de parte dele, por si só, não comprova que os recursos foram aplicados corretamente, cabendo ao responsável demonstrar o nexo causal entre os recursos que lhe foram repassados e os documentos de despesas referentes à execução, tais como notas de empenho, recibos, notas fiscais, extratos bancários, de forma que seja possível confirmar que determinada obra foi executada com os recursos transferidos. 
8.22.	Esse entendimento fundamenta-se no dever de prestar contas, previsto no parágrafo único do art. 70 da Constituição Federal, bem como em outros normativos infraconstitucionais, como o Decreto-Lei 200/1967. Nesse sentido é o teor dos Acórdão 2024/2016-TCU-Segunda Câmara, rel. ANA ARRAES; 1.449/2016-TCU-2ª Câmara, rel. ANA ARRAES; 11.236/2015-TCU-2ª Câmara, rel. ANA ARRAES; 11.222/2015-TCU-2ª Câmara, rel. AUGUSTO NARDES; 7.612/2015-TCU-1ª Câmara, rel. WALTON ALENCAR RODRIGUES; 3.356/2019-TCU-1ª Câmara, rel. WALTON ALENCAR RODRIGUES e 3.547/2019-TCU-1ª Câmara, rel. BENJAMIN ZYMLER.
8.23.	Dito isso, passa-se a discorrer acerca da execução financeira.
8.24. 	Ante o considerável volume de informações/documentos nestes autos e para fins de organização do escopo de análise das despesas conveniais, consigna-se que essas foram examinadas com escopo correspondente ao período constante da relação de pagamentos à peça 59, p. 24-71 (fevereiro de 2010 a janeiro de 2016) .
8.25.	Para fins de aferição do nexo de causalidade financeiro, cotejou-se os documentos de pagamento e os dados bancários de movimentação da conta específica do convênio (peças 114-403 e 423-425) com os de liquidação de despesas às peças 406-420. Na falta de algum desses documentos nos presentes autos, procedeu-se, de maneira complementar, à consulta ao Siconv para fins de extração (caso dos elementos comprobatórios às peças 427-429) . Ato contínuo, as despesas foram avaliadas quanto à sua compatibilidade com a execução física e sua pertinência temática com o objeto do Convênio Siconv 717619/2009 (peça 2, p. 93-101) e seu respectivo plano de trabalho (peça 11, p. 91-139) . 
8.26.	Acerca da questão da compatibilidade com a execução física, considerou-se, como paradigma, o último parecer emitido pela concedente, qual seja, o Parecer Técnico 056/2012-SNPDCA/PNEVSCA (peça 6, p. 88-92) - concernente ao período de dezembro de 2009 a agosto de 2012. Tal documento assinalou o cumprimento no aludido período a realização das Metas 1 e 2, bem como a realização parcial da Meta 3. Assim sendo, despesas realizadas no período de dezembro de 2009 a agosto de 2012, atreladas às Metas 1 e 2, tiveram sua execução física compatível com a execução financeira, salvo situações em que o gasto foi irregular.  
8.27.	 	Nesse contexto, importa salientar que os resultados dos exames na documentação acerca da execução física e financeira do convênio foram consolidados na planilha à peça 431. A partir de tal documento, verificou-se a seguinte situação, sintetizada na tabela 2 abaixo:
Tabela 2 - Consolidação do exame execução física e financeira por grupo de despesa
	Grupo de despesa (naturezas de despesa) 
	Valor comprovado (R$) 

	Serviços PF (salário, prestação de serviço, bolsa de estágio) 
	356.511,73*

	Serviços PJ (passagens, prestação de serviço) 
	177.217,18

	Indenização PF (diárias) 
	25.614,30

	Encargos PF (ISS, IRRF, INSS, FGTS, PIS, Secraso/MS, Senalba/MS, IEL, CIEE) 
	170.250,62

	Encargos PJ (IRRF, PIS) 
	585,00

	Encargos não identificados (ISS, INSS) 
	0,00

	Despesa bancária
	0,00

	Não identificadas
	0,00

	Total
	730.178,83

* Valor aprovado ainda que parcialmente (itens 527, 535 e 838 da planilha à peça 431) 
8.28.	Quanto à tabela 2 supra, cabe assinalar que houve três casos de despesas aprovadas parcialmente. Senão, veja-se. A primeira delas refere-se ao pagamento da 1ª parcela de 13º Salário de funcionária, ocorrido em 23/11/2012, no valor de R$ 1.248,38. Consta da planilha que a funcionária recebeu seu primeiro salário em 2012 referente a abril de 2012. Assim, considerando a execução física da Meta 1 (referente à salário de Supervisora de Comunicação) verificada nos autos até agosto de 2012, reputa-se necessário, em atenção ao princípio da proporcionalidade e razoabilidade, aprovar 5/8 do valor recebido por ela (R$ 1.248,38) - redundando, pois, no valor de R$ 780,24. 
8.29.	De igual forma, tem-se a segunda despesa aprovada parcialmente, datada de 13/12/2012, no valor bruto de R$ 2.496,67, a qual se refere ao pagamento da 2ª parcela de 13º Salário da mesma funcionária. Nesse caso específico, como há incidência de tributos, aplica-se a proporcionalidade de 5/8 nesses também, obtendo-se, dessa forma, o valor de R$ 588,83. Por fim, tem-se a terceira despesa aprovada parcialmente, relacionada à rescisão contratual da mesma prestadora de serviço, datada de 3/1/2014, no valor de R$ 13.506,97. Aplica-se o mesmo raciocínio da segunda despesa, uma vez que há a incidência de tributos, obtendo-se, dessa vez, a importância proporcional de R$ 7.874.75.
8.30.	Feitos tais esclarecimentos, retoma-se o exame da planilha à peça 431, a partir da qual extrai-se a seguinte circunstância, sintetizada na tabela 3 abaixo:
 Tabela 3 - Consolidação do exame execução física e financeira por meta 
	Meta (despesas de salários, 
	Valor comprovado (R$) 

	Meta 1 (salário, prestação de serviço, etc.) 
	303.284,50*

	Meta 2
	272.037,09

	Metas 1 e 2
	154.857,24

	Metas 3, 4, 6 e 7
	0,00

	Total
	R$ 730.178,83

* Valor aprovado referente à Meta 1 engloba despesas aprovadas parcialmente (itens 527, 535 e 838 da planilha à peça 431) 
8.31.	Diante da tabela 3, cumpre ressaltar que as despesas alusivas às Metas 1 e 2 juntamente foram assim classificadas pois estão contidas em ambas as metas, casos dos encargos pessoa física - PF (ISS, IRRF, INSS, FGTS, PIS, Secraso/MS, Senalba/MS, IEL, CIEE) e encargos pessoa jurídica - PJ (IRRF, PIS) , conforme se observa à peça 11, p. 95-97. 
8.32.	Nesse ponto, cabe esclarecer que, apesar de constarem como parcialmente realizadas do ponto da execução física no período de dezembro de 2009 a agosto de 2012, a concedente não indicou em seus pareceres o percentual de execução física da Meta 3, o que inviabiliza a compatibilização com a execução financeira a ela correspondente. Frise-se que, para as Meta 4, 6 e 7 (que envolvem a aplicação de recursos públicos federais) não há indicação de que tenha havido execução física em qualquer período.
8.33.	Quanto às despesas bancárias (R$ 971,03) , vê-se, de plano, que, para fins de comprovação da boa e regular aplicação dos recursos repassados mediante convênio, essas devem ser impugnadas. De fato, o pagamento de tais gastos revela-se em desacordo com as normas pertinentes à aplicação de recursos federais transferidos mediante convênio, nos termos do art. 39, inciso VII, da Portaria Interministerial MP/MF/CGU 127/2008, vigente à época da celebração do ajuste.
8.34.	Nessa linha, os recursos do convênio estão vinculados a um projeto específico, de acordo com o programa de trabalho estabelecido no instrumento, não podendo ser aplicados no pagamento de taxas bancárias,  multas,  juros  ou correção monetária, salvo aquelas referentes às multas, se decorrentes de atraso na transferência de recursos pelo concedente e desde que os prazos para pagamento  e os percentuais sejam os mesmos aplicados no mercado, exceção essa não observada nos presentes autos.
8.35.	A jurisprudência desta Corte tem reiterado a referida disposição de acordo com os Acórdão 1712/2015-TCU-Primeira Câmara, rel. Ministro BENJAMIN ZYMLER; 2647/2015-TCU-2ª Câmara, rel. Ministra ANA ARRAES, 3449/2015-TCU-1ª Câmara, rel. Ministro-Substituto WEDER DE OLIVEIRA, 3632/2015-TCU- 1ª Câmara, rel. Ministro-Substituto WEDER DE OLIVEIRA, 4628/2015-TCU-1ª Câmara, rel. Ministro-Substituto AUGUSTO SHERMAN, 6019/2015-TCU-2ª Câmara, rel. Ministra ANA ARRAES, 6226/2015-TCU-1ª Câmara, rel. Ministro BENJAMIN ZYMLER, 1346/2018-TCU-Plenário, rel. Ministro BRUNO DANTAS, e 6337/2018-TCU-1ª Câmara, rel. Ministro BRUNO DANTAS.
8.36.			Por fim, no que concerne à questão da responsabilidade subjetiva com base na Lei 13.655/2018 (Lei de Introdução às Normas do Direito Brasileiro - LINDB) , cabe assinalar que as alterações promovidas pela norma legal, em especial a inclusão do art. 28, não provocam modificação nos requisitos necessários à responsabilidade financeira pelo débito - o dever de indenizar os prejuízos ao erário permanece sujeito à comprovação de dolo ou culpa (Acórdão 2391/2018-TCU-Plenário, rel. Ministro BENJAMIN ZYMLER, e 5547/2019-TCU-1ª Câmara, rel. Ministro BENJAMIN ZYMLER) .
8.37.	Importa mencionar, ainda, que, na aplicação de sanções, o TCU deve considerar a natureza e a gravidade da infração, os danos que delas provieram para a Administração Pública, as circunstâncias agravantes ou atenuantes e os antecedentes do agente, nos termos do art. 22, § 2º (Acórdão 2463/2019-TCU-Primeira Câmara, rel. Ministro BRUNO DANTAS) . Para fins de aplicação de sanções pelo TCU, deve-se verificar a ocorrência de culpa grave ou dolo do administrador público (Acórdão 11762/2018-TCU-Segunda Câmara, rel. Ministro-Substituto MARCOS BEMQUERER) . 
8.38.	Em relação à natureza e a gravidade da infração, aponta-se, de plano, não haver nos autos elementos que evidenciem que o gestor tenha agido de má-fé. Resta, pois, averiguar se houve, para fins de aplicação de multa no âmbito desta TCE, a ocorrência ou não de culpa grave/erro grosseiro.
8.39.	Para fins do exercício do poder sancionatório do TCU, erro grosseiro é o que decorreu de grave inobservância do dever de cuidado, isto é, que foi praticado com culpa grave (Acórdão 1689/2019-TCU-Plenário, rel. Ministro AUGUSTO NARDES, 2924/2018-TCU-Plenário, rel. Ministro JOSÉ MÚCIO MONTEIRO, e 2391/2018-TCU-Plenário, rel. Ministro BENJAMIN ZYMLER) . 
8.40.	No caso concreto, conclui-se que a irregularidade cometida (não comprovação da boa e regular aplicação dos recursos federais recebidos por força do Convênio Siconv 717619/2009) foi praticada, no mínimo, com culpa grave (por negligência e/ou imprudência) , tendo ele assumido todos os riscos envolvidos na prática do ato administrativo, pois era de se esperar dele o pleno cumprimento das cláusulas segunda, inciso II, alíneas "a" e "f", décima terceira, alínea "c", e décima quinta do Convênio Siconv 717619/2009 (peça 2, p. 94-95 e 99-100) .
8.41.	Com efeito, para fins de responsabilização perante o TCU, pode ser tipificado como erro grosseiro o descumprimento de regra expressa em instrumento de convênio. Tal conduta revela nível de atenção aquém ao de uma pessoa com diligência abaixo do patamar médio, o que configura culpa grave, passível de multa (Acórdão 2681/2019-TCU-Primeira Câmara, rel. Ministro BENJAMIN ZYMLER) .
8.42.	Salienta-se, por oportuno, não haver nos presentes autos elementos hábeis a comprovar a ocorrência de circunstâncias práticas, ainda que de ordem estrutural, a limitar ou condicionar a ação do ex-gestor na comprovação da boa e regular aplicação dos recursos do convênio.
8.43.	À propósito, cabe registrar a existência de cinco despesas bancárias no valor de R$ 118,90 ocorridas após o término do período de gestão do recorrente, de modo que essas devem ser excluídas do débito remanescente em relação a ele, remanescendo, todavia, para a entidade convenente.
8.44.	Nesse ponto, nesta fase recursal, conclui-se que o dano ao erário a ser imputado ao recorrente corresponde a diferença entre o total previsto para ser empregado em recursos federais (R$ 1.797.040,10) deduzido das despesas comprovadas (R$ 730.178,83) e do valor dos gastos ocorridos após o período de gestão do ex-gestor (R$ 118,90) ; redundando no valor global de R$ 1.066.742,37. No caso da entidade convenente, o dano remanescente é acrescido de R$ 118,90, resultando em R$ 1.066.861,27.
8.45.	Em face do exposto, propõe-se acolher parcialmente a tese do recorrente no sentido de  reduzir o débito a ele imputado mediante o item 9.2 do Acórdão 2142/2018-TCU-Primeira Câmara (conforme tabela 4 abaixo) , e, em homenagem aos princípios da razoabilidade e da proporcionalidade, reduzir o valor da multa aplicada por meio do item 9.3 do mesmo decisum. Como não se sabe ao certo quais das três datas das parcelas repassadas referem-se ao prejuízo à Fazenda Nacional, propõe-se que essas, em homenagem aos princípios da razoabilidade, proporcionalidade, e do in dubio pro reo, sejam as mais recentes até que se inteire o valor do débito.
Tabela 4 - Composição do débito remanescente - recorrente
	Data*
	Valor original (R$) 

	21/1/2010
	56.742,37**

	31/1/2011
	510.000,00

	9/4/2012
	500.000,00

	Total
	1.066.742,37

* as datas dos débitos correspondem às datas de crédito na conta corrente específica (peças 414, p. 441-442; 424, p. 1; e 425, p. 5) , devendo-se salientar que essas não impactam no cálculo do débito daquelas listadas no item 9.2 do acórdão recorrido, pois referem-se ao mesmo mês de referência
** valor referente à diferença entre o dano ao erário histórico total (R$ 1.066.861,27) e os valores repassados em 31/1/2011 e 9/4/2012
8.46.	Propõe-se, adicionalmente, estender, com fulcro no art. 281 do Regimento Interno do TCU, no que couber (exceto com relação às despesas ocorridas após o período de gestão do recorrente) , os efeitos do provimento parcial do recurso interposto pelo Sr. Claudemir Públio à Fundação de Apoio ao Desenvolvimento da Educação de Mato Grosso do Sul - Fadems (04.038.171/0001-60) , haja vista que a conclusão está baseada em circunstâncias objetivas.
CONCLUSÃO
9.	Das análises anteriores, conclui-se pelo provimento parcial do recurso, considerando-se que:
	a) o recorrente foi o responsável pela execução e prestação de contas do multicitado ajuste (consoante cláusula décima quinta do Convênio Siconv 717619/2009 - peça 2, p. 93-101, c/c com o art. 56 da Portaria Interministerial MP/MF/CGU 127/2008) - fim da vigência (15/3/2014) , prazo para prestação de contas (14/5/2014) e período de gestão (3/4/2007 a julho de 2014) ;
	b) na hipótese em que a pessoa jurídica de direito privado seja convenente e beneficiária de transferências voluntárias de recursos públicos da União, tanto a entidade privada como os seus dirigentes atuam como gestores públicos e devem comprovar a regular aplicação dos recursos públicos;
	c) não restou configurada a impossibilidade absoluta de prestar contas, ressaltando-se que à época da prestação de contas ainda era Presidente da Fadems além de que não juntou aos autos documentação hábil a comprovar ter buscado o respectivo acesso a ela por meio dos remédios administrativos e judiciais pertinentes;
	d) não cabe ao TCU garantir ao responsável o acesso à referida documentação, o que deve ser buscado pelo próprio interessado por meio dos remédios administrativos e judiciais pertinentes;
	e) não houve cerceamento de defesa, salientando-se que todos os documentos oferecidos pelo recorrente durante a etapa instrutória deste feito foram devidamente avaliados (inclusive aqueles constantes à peça 75 ainda que sob forma de memorial) ;
	f) é desnecessária neste momento processual (fase de recursos) submeter novamente ao crivo do órgão concedente a documentação trazida a título de prestação de contas, haja vista que esta Corte de Contas detém competência para proceder tal análise para fins de julgamento de TCE (art. 71, inciso II, da Constituição Federal) ; e
	g) houve comprovação da boa e regular aplicação de recursos de despesas no valor de R$ 730.178,83, haja vista a presença de nexo de causalidade financeiro e a indicação, por parte da concedente, acerca da plena execução física das Metas 1 e 2 do convênio (Parecer Técnico 056/2012- SNPDCA/PNEVSCA - peça 4, p. 109-119 e 123-129) , especificamente no período de dezembro de 2009 a agosto de 2012) .  
9.1.	Com base na conclusão da alínea "g" do item precedente, propõe-se o provimento parcial do recurso, para excluir o débito de que trata o item 9.2 do acórdão recorrido e atribuindo-lhe a composição de dívida remanescente da tabela 4 supra; devendo-se, no entanto, manter-se o fundamento legal para o julgamento das contas.
9.2.	Isto posto, haja vista a redução do valor do débito, propõe-se, ainda, em homenagem aos princípios da razoabilidade e da proporcionalidade, a redução do valor da multa aplicada por meio do item 9.3 do Acórdão 2142/2018-TCU-Primeira Câmara, com fulcro no art. 57 da Lei 8.443/1992.
9.3.	Por derradeiro, propõe-se estender, com fulcro no art. 281 do Regimento Interno do TCU, no que couber (exceto com relação às despesas ocorridas após o período de gestão do recorrente) , os efeitos do provimento parcial do recurso interposto pelo Sr. Claudemir Públio à Fundação de Apoio ao Desenvolvimento da Educação de Mato Grosso do Sul - Fadems (04.038.171/0001-60) , haja vista que a conclusão está baseada em circunstâncias objetivas.
PROPOSTA DE ENCAMINHAMENTO
10.	Ante todo o exposto, submete-se à consideração superior a presente análise do recurso de reconsideração interposto pelo Sr. Claudemir Públio contra o Acórdão 2142/2018-TCU-Primeira Câmara, propondo-se, com fundamento no art. 32, inciso I, e 33, da Lei 8.443/1992:
	a) 	conhecer do recurso e, no mérito, dar-lhe provimento parcial, para:
	a.1) excluir o débito de que trata o item 9.2 do acórdão recorrido, haja vista as despesas comprovadas na fase recursal, indicadas na fundamentação, atribuindo-lhe a seguinte composição de dívida remanescente:
	Data
	Valor original (R$) 

	21/1/2010
	56.742,37

	31/1/2011
	510.000,00

	9/4/2012
	500.000,00

	a.2) reduzir o valor da multa aplicada mediante item 9.3 do acórdão recorrido;	 e
	b) estender, com fulcro no art. 281 do Regimento Interno do TCU, no que couber (exceto com relação às despesas ocorridas após o período de gestão do recorrente) , os efeitos do provimento parcial do recurso interposto pelo Sr. Claudemir Públio à Fundação de Apoio ao Desenvolvimento da Educação de Mato Grosso do Sul - Fadems (04.038.171/0001-60) , haja vista que a conclusão está baseada em circunstâncias objetivas; e 
	c) dar ciência da deliberação que vier a ser adotada ao recorrente, ao Ministério da Mulher, da Família e dos Direitos Humanos, à Controladoria-Geral da União, à Procuradoria da República no Estado do Mato Grosso do Sul, e aos demais interessados.
2.	O titular da Secretaria de Recursos divergiu do auditor nos seguintes termos:
O Acórdão 2142/2018-TCU-Primeira Câmara julgou tomada de contas especial instaurada pela Secretaria de Direitos Humanos da Presidência da República em desfavor da Fundação de Apoio ao Desenvolvimento da Educação de Mato Grosso do Sul (Fadems) e de Claudemir Públio, Secretário-executivo da entidade, em razão da não prestação de contas final do Convênio Siconv 717619/2009.
2. No âmbito do Tribunal, a citação dos responsáveis foi promovida em razão da não comprovação da regular aplicação dos recursos federais repassados (R$ 1.660.000,00) no cumprimento do "aprimoramento, sistematização, e monitoramento de implementação das metodologias desenvolvidas no âmbito do Programa de Ações Integradas e Referências de Enfrentamento a Violência Sexual Infanto-Juvenil no Território Brasileiro (PAIR) nos Municípios das Regiões de Fronteira do Brasil" no período de 2/12/2009 a 15/3/2014. 
3. A Fundação manteve-se silente, tendo sido considerada revel para os efeitos processuais (art. 12, § 3º, da Lei 8.443/1992) . O Secretário-Executivo apresentou alegações de defesa e documentos à peça 59, a título de prestação de contas. Os documentos foram submetidos ao escrutínio do Ministério dos Direitos Humanos, que os considerou inaptos a comprovar a execução física do objeto pactuado. Por consequência, a defesa apresentada fora rechaçada pela instância originária, o que resultou no julgamento pela irregularidade das contas, na condenação em débito e na aplicação da multa do art. 57 da Lei 8.443/1992.
4. Não resignado, Claudemir Públio interpôs recurso de reconsideração que, segundo o exame recursal, deve ser conhecido e provido parcialmente para a redução do débito e da multa, estendendo-se o resultado do julgamento à Fadems por se tratar de circunstâncias objetivas. Segundo o auditor responsável pelo feito, durante a execução do convênio, a entidade apresentava relatórios parciais das atividades realizadas e constam dos autos três pareceres técnicos do Ministério em que a área técnica descreve o estágio de cumprimento de cada uma das metas. Na última manifestação técnica (Parecer Técnico 056/2012 - SNPDCA/PNEVSCA) , concernente ao período de dezembro de 2009 a agosto de 2012, teria sido assinalada a realização integral das Metas 1 e 2, e o cumprimento parcial da Meta 3. Com base nestas manifestações ministeriais, entende que o convênio não pode ser considerado completamente inexecutado e elabora tabela (peça 431) em que associa os comprovantes financeiros das despesas às Metas 1, 2 e 3. Ao final, pugna pela redução de R$ 730.178,83 do valor do débito imputado aos responsáveis (peça 431) . 
5. Não obstante a percuciente análise, peço vênias para divergir, pois considero não comprovada a execução física do objeto pactuado e, por isso, pugno pela higidez dos fundamentos do acórdão recorrido, conforme passo a expor. 
6. A consecução do objeto do convênio consistia na execução de sete metas. No entanto, limito minha manifestação àquelas consideradas realizadas pelo exame recursal. Assim, o Plano de Trabalho ajustado e autorizado pelo Ministério definiu as Metas 1, 2 e 3, da seguinte forma  (peças 11, 12, pp. 15) :
Meta 1 - Fortalecimento do processo de gestão das ações do PAIR e da equipe do Programa Escola de Conselhos - Etapa única - acompanhamento dos estados do Norte e Nordeste, através de seis reuniões e contratação de consultoria.
Meta 2 - Disseminação das ações do PAIR nos estados de fronteira com os países do Mercosul - monitoramento e implementação do programa em sete cidades gêmeas, o que envolvia as etapas de: acompanhamento técnico e consultor técnico sediado em Brasília; visitas de suporte técnico aos assessores técnicos dos estados - monitoramento e avaliação; apoio a criação de núcleos de assessorias técnicas estaduais como suporte especializado aos municípios de fronteiras e acompanhamento das ações de internalização da metodologia do PAIR; contratação de tradutor de espanhol/português;
Meta 3 - Avaliação e sistematização do processo de implantação da metodologia do PAIR na região fronteira, o que englobava as etapas de: oficina Binacional com a participação de 65 assessores estaduais e municipais para a consolidação da metodologia de atendimento; sistematização das experiências desenvolvidas nos estados para o atendimento às crianças e adolescentes em situação de violência sexual e tráfico; encontro nacional com municípios de fronteira para a disseminação da metodologia do PAIR.
7. Não verifico elementos de prova nos autos quanto à execução física das ações relacionadas aos projetos nos municípios de fronteira. Os documentos constantes da TCE (peças 1 a 13) referem-se a planejamentos de atividades (Plano de Trabalho) , relatórios técnicos da Convenente para remanejamento de despesas financeiras, propostas comerciais e cotações de preços, e encontram-se esparsos, desconexos, e desassociados das metas e das etapas acima descritas. 
8. Além disso, a partir dos elementos que integraram as alegações de defesa, verifico cópias do projeto básico, contratos de prestação de serviços, editais para seleção de colaboradores, propostas comerciais de serviços, cotações de preços, ofícios internos solicitando providências, relatório final das atividades e cartilhas produzidas em função de outro ajuste (Convênio 702221/2008) , autorizações de pagamentos, recibos, recolhimento de tributos e outros documentos financeiros (peças 59 e 406 a 420) . Não há agendas das atividades realizadas e listagem dos profissionais competentes, comprovantes de reuniões e profissionais participantes, registros de visitas de suporte técnico e de realização de oficinas, em desacordo com as metas transcritas. 
9. Afora isso, os pareceres técnicos utilizados como fundamento pelo exame recursal não sustentam a conclusão pela execução parcial do objeto. Isto porque as manifestações não emitem juízo crítico a respeito da execução física das metas - limitam-se a reproduzir as informações reportadas pela Convenente para fins de liberações de recursos, remanejamento de ações ou prorrogações de vigência do termo do ajuste (peça 3, p. 17, peça 4, pp. 123-125 e peça 6, p. 90) .
10. Ainda, os pareceres mencionam as atividades informadas pela Fadems a exemplo da: realização de treinamento à EAD do PAIR no Município de São Paulo (peça 4, p. 125) ; promoção de dezessete reuniões com a participação de 174 instituições; elaboração de sete diagnósticos; aplicação de 368 entrevistas; realização de três seminários e doze capacitações. Todavia, os relatórios técnicos da convenente não anexaram qualquer documentação de suporte às informações prestadas, sobretudo quanto ao registro destes eventos, confecção de materiais educativos/apostilas ou publicitários, listas de presenças, fotografias etc. 
11. Nessa linha, observo que o voto do Rel. Min. Vital do Rêgo já havia destacado a ausência dos produtos comprobatórios da execução do objeto, previstos no projeto básico original (peça 2, pp. 27-28) , a exemplo de: seis relatórios de monitoramento e avaliação (Meta 1) ; dois relatórios de monitoramento e avaliação das ações de assessoria técnica (Meta 2) ; sete visitas de suporte técnico, com a participação de 65 assessores técnicos, nos Estados; realização de uma oficina binacional com participação de 65 assessores estaduais e municipais e publicação de 2.000 exemplares com a sistematização das experiências desenvolvidas pelos estados e países participantes (Meta 3) .  
12. Por fim, a Secex/MS submeteu ao crivo do Ministério dos Direitos Humanos os documentos apresentados por Claudemir Públio a título de prestação de contas (peças 406 a 420) e o órgão repassador concluiu pela não comprovação da execução física do objeto, muito embora reconheça a execução de atividades por parte da Convenente (peças 59, 71 e 406 a 420) . 
13. Considerando a ausência nos autos de elementos probatórios, bem como a conclusão do órgão repassador pela inexecução física do objeto pactuado por força do Convênio Siconv 717619/2009, proponho o conhecimento do recurso de reconsideração para que lhe seja denegado provimento.
3.	Por sua vez, o Parquet emitiu parecer anuindo ao entendimento do Secretário da Serur:
Cuidam os autos de recurso de reconsideração interposto pelo Sr. Claudemir Públio, ex-secretário-executivo da Fundação de Apoio ao Desenvolvimento da Educação de Mato Grosso do Sul (Fadems) , contra o Acórdão 2142/2018-TCU-Primeira Câmara (relator: Ministro Vital do Rêgo) .
Por meio da referida deliberação, o recorrente e a fundação privada tiveram suas contas julgadas irregulares, com a imposição de débito - composto por cinco parcelas, com datas de ocorrência entre 20/1/2010 a 5/4/2012 -, em solidariedade, e a aplicação, de forma individual, da multa prevista no art. 57 da Lei 8.443/1992, no valor de R$ 30.000,00.
A condenação do Sr. Claudemir Públio e da Fadems decorreu da conclusão do Tribunal de que não restou comprovada a regular aplicação dos recursos federais, mesmo após a apresentação ao TCU, intempestivamente[footnoteRef:2], da prestação de contas do Conve¿nio 717619/2009, no bojo das alegações de defesa do ex-secretário-executivo da fundação privada - a qual se manteve revel. [2:  Juntamente com as alegações de defesa do Sr. Claudemir Públio (peça 59 e anexos às peças 406 a 420) . A prestação de contas foi analisada e rejeitada pela então Secretaria Especial de Direitos Humanos do Ministério da Justiça e Cidadania (peça 71) , sucessora da entidade concedente, a extinta Secretaria de Direitos Humanos da Preside¿ncia da Repu¿blica (SDH/PR) .] 
O referido convênio tinha os seguintes objeto e metas:
	OBJETO
	"Aprimoramento, sistematização e monitoramento da implantação das metodologias desenvolvidas no âmbito do Programa Ações Integradas e Referenciais de Enfrentamento à Violência Sexual Infanto-Juvenil no Território Brasileiro - PAIR, nos municípios das regiões de fronteira do Brasil." (peça 430, p. 3) 

	METAS
	DESCRIÇÃO[footnoteRef:3] [3:  Peça 430, p. 9-11 (com ajustes de redação) .] 

	1
	Fortalecimento do processo de gestão das ações do PAIR e da Equipe do Programa Escola de Conselhos

	2
	Disseminação das ações ao PAIR nos estados que fazem fronteira com países do Mercosul, visando o monitoramento da implantação do Programa em sete cidades gêmeas.

	3
	Avaliação e Sistematização do processo de implantação da Metodologia do PAIR nas regiões de fronteira

	4
	Disseminação da metodologia do PAIR em 202 municípios no Estado de São Paulo como estratégia de articulação das redes locais de enfrentamento da violência sexual por meio do fomento e qualificação dos profissionais que atuam junto aos CREAS [Centro de Referência Especializado de Assistência Social].

	5
	Suporte Técnico às ações do PAIR Copa

	6
	Pactuação de estratégias de fortalecimento nacional do PAIR no contexto das grandes obras e megaeventos

Ao analisar o recurso apresentado pelo Sr. Claudemir Públio, o Auditor Federal de Controle Externo (AUFC) da Secretaria de Recursos do Tribunal (Serur) sugeriu o conhecimento do recurso de reconsideração e, no mérito, seu provimento parcial (instrução à peça 432) . Em decorrência desse encaminhamento, propôs a redução do débito e da multa originalmente imputados ao recorrente, com extensão da proposta à Fadems.
Para o AUFC, a partir do exame da documentação constante desta TCE, foi possível concluir pela execução parcial, com o respectivo nexo financeiro, de ações ligadas às Metas 1 e 2 e a inexecução das ações relacionadas às demais metas - à exceção da execução física parcial apenas da Meta 3.
Acerca da execução parcial da Meta 3, o AUFC ressaltou que a falha da SDH/PR[footnoteRef:4], caracterizada pela não indicação do percentual que, supostamente, teria sido realizado pela Fadems na referida meta, inviabilizou qualquer análise quanto à possível existência de nexo financeiro: [4:  Vide Parecer Técnico 56/2012-SNPDCA/PNEVSCA, de 16/8/2012 (peça 6, p. 88-92) .] 
8.26. Acerca da questão da compatibilidade com a execução física, considerou-se, como paradigma, o último parecer emitido pela concedente, qual seja, o Parecer Técnico 056/2012-SNPDCA/PNEVSCA (peça 6, p. 88-92) - concernente ao período de dezembro de 2009 a agosto de 2012. Tal documento assinalou o cumprimento no aludido período a realização das Metas 1 e 2, bem como a realização parcial da Meta 3. Assim sendo, despesas realizadas no período de dezembro de 2009 a agosto de 2012, atreladas às Metas 1 e 2, tiveram sua execução física compatível com a execução financeira, salvo situações em que o gasto foi irregular.  
 (...) 
8.32. Nesse ponto, cabe esclarecer que, apesar de constarem como parcialmente realizadas do ponto da execução física no período de dezembro de 2009 a agosto de 2012, a concedente não indicou em seus pareceres o percentual de execução física da Meta 3, o que inviabiliza a compatibilização com a execução financeira a ela correspondente. Frise-se que, para as Meta 4, 6 e 7 (que envolvem a aplicação de recursos públicos federais) não há indicação de que tenha havido execução física em qualquer período.
 (peça 432, p. 12-14 - grifos nossos e do original) 
Com relação ao débito nesta TCE, o AUFC chegou à seguinte conclusão:
8.43. À propósito, cabe registrar a existência de cinco despesas bancárias no valor de R$ 118,90 ocorridas após o término do período de gestão do recorrente, de modo que essas devem ser excluídas do débito remanescente em relação a ele, remanescendo, todavia, para a entidade convenente.
8.44. Nesse ponto, nesta fase recursal, conclui-se que o dano ao erário a ser imputado ao recorrente corresponde a diferença entre o total previsto para ser empregado em recursos federais (R$ 1.797.040,10) deduzido das despesas comprovadas (R$ 730.178,83) e do valor dos gastos ocorridos após o período de gestão do ex-gestor (R$ 118,90) ; redundando no valor global de R$ 1.066.742,37. No caso da entidade convenente, o dano remanescente é acrescido de R$ 118,90, resultando em R$ 1.066.861,27.
 (peça 432, p. 15 - grifos do original) 
O encaminhamento sugerido pelo AUFC recebeu o apoio do diretor da Serur (peça 433) .
Por meio da manifestação à peça 434, o titular da Serur discordou da opinião do AUFC, encampada pelo diretor. Para o secretário da unidade técnica, o recurso teria condições de ser conhecido, mas não de ser provido, nem sequer parcialmente.
O titular da Serur ponderou que, apesar da presença de extensa documentação nesta TCE, não seria possível atestar a existência dos produtos esperados pela SDH/PR quando firmou o convênio com a Fadems. Nesse sentido, assim destacou o secretário:
7. Não verifico elementos de prova nos autos quanto à execução física das ações relacionadas aos projetos nos municípios de fronteira. Os documentos constantes da TCE (peças 1 a 13) referem-se a planejamentos de atividades (Plano de Trabalho) , relatórios técnicos da Convenente para remanejamento de despesas financeiras, propostas comerciais e cotações de preços, e encontram-se esparsos, desconexos, e desassociados das metas e das etapas acima descritas. 
8. Além disso, a partir dos elementos que integraram as alegações de defesa, verifico cópias do projeto básico, contratos de prestação de serviços, editais para seleção de colaboradores, propostas comerciais de serviços, cotações de preços, ofícios internos solicitando providências, relatório final das atividades e cartilhas produzidas em função de outro ajuste (Convênio 702221/2008) , autorizações de pagamentos, recibos, recolhimento de tributos e outros documentos financeiros (peças 59 e 406 a 420) . Não há agendas das atividades realizadas e listagem dos profissionais competentes, comprovantes de reuniões e profissionais participantes, registros de visitas de suporte técnico e de realização de oficinas, em desacordo com as metas transcritas. 
9. Afora isso, os pareceres técnicos utilizados como fundamento pelo exame recursal não sustentam a conclusão pela execução parcial do objeto. Isto porque as manifestações não emitem juízo crítico a respeito da execução física das metas - limitam-se a reproduzir as informações reportadas pela Convenente para fins de liberações de recursos, remanejamento de ações ou prorrogações de vigência do termo do ajuste (peça 3, p. 17, peça 4, pp. 123-125 e peça 6, p. 90) .
10. Ainda, os pareceres mencionam as atividades informadas pela Fadems a exemplo da: realização de treinamento à EAD do PAIR no Município de São Paulo (peça 4, p. 125) ; promoção de dezessete reuniões com a participação de 174 instituições; elaboração de sete diagnósticos; aplicação de 368 entrevistas; realização de três seminários e doze capacitações. Todavia, os relatórios técnicos da convenente não anexaram qualquer documentação de suporte às informações prestadas, sobretudo quanto ao registro destes eventos, confecção de materiais educativos/apostilas ou publicitários, listas de presenças, fotografias etc. 
11. Nessa linha, observo que o voto do Rel. Min. Vital do Rêgo já havia destacado a ausência dos produtos comprobatórios da execução do objeto, previstos no projeto básico original (peça 2, pp. 27-28) , a exemplo de: seis relatórios de monitoramento e avaliação (Meta 1) ; dois relatórios de monitoramento e avaliação das ações de assessoria técnica (Meta 2) ; sete visitas de suporte técnico, com a participação de 65 assessores técnicos, nos Estados; realização de uma oficina binacional com participação de 65 assessores estaduais e municipais e publicação de 2.000 exemplares com a sistematização das experiências desenvolvidas pelos estados e países participantes (Meta 3) .  
12. Por fim, a Secex/MS submeteu ao crivo do Ministério dos Direitos Humanos os documentos apresentados por Claudemir Públio a título de prestação de contas (peças 406 a 420) e o órgão repassador concluiu pela não comprovação da execução física do objeto, muito embora reconheça a execução de atividades por parte da Convenente (peças 59, 71 e 406 a 420) . 
 (peça 434, p. 2-3 - grifos nossos) 
***
O Ministério Público concorda com a proposta de encaminhamento do titular da Serur, pelas razões que passa a expor.
Apesar do esforço do AUFC na análise da extensa documentação constante desta TCE, especialmente dos elementos às peças 406 a 420, avaliados, anteriormente, pela SDH/PR a título de prestação de contas extemporânea do Conve¿nio 717619/2009, não constam deste processo os produtos que resultaram dos gastos efetuados com os recursos oriundos da conta específica do ajuste.
A conclusão a que se chega é a de que a Fadems utilizou os recursos do convênio para custear gastos com pessoal (salários, diárias, bolsas de estágio, contratação de consultores etc.) , com a aquisição de passagens aéreas, com a contratação de serviços de pessoas jurídicas (gráficas, desenvolvimento de cursos de educação à distância etc.) , com tributos, entre outros, sem que, ao final, seja possível estabelecer nexo desse rol de dispêndios com o atingimento das finalidades almejadas a partir da execução do objeto do ajuste.
Nesta fase recursal remanesce, portanto, a fragilidade apontada no parágrafo 22[footnoteRef:5] do voto (peça 77) proferido pelo Ministro Vital do Rêgo quando da prolação do acórdão recorrido e que foi destacada pelo titular da Serur, quanto à impossibilidade de se aferir o alcance dos objetivos do Conve¿nio 717619/2009. Assim, ante a ausência de produtos capazes de demonstrar que os gastos possibilitaram o "Aprimoramento, sistematização e monitoramento da implantação das metodologias desenvolvidas no âmbito do (...) PAIR, nos municípios das regiões de fronteira do Brasil" (objeto do convênio - peça 430, p. 3) , a sugestão adiante é a de que o recurso de reconsideração seja conhecido e, no mérito, tenha seu provimento negado. [5:  "22. (...) Lembro que teriam que ser apresentados oito relato¿rios de monitoramento e avaliac¿a¿o, comprovada a realizac¿a¿o de oficina binacional e de 32 oficinas e publicac¿a¿o de material de apoio. (...) "] 
***
Diante do exposto, este representante do Ministério Público de Contas da União reitera sua concordância com o desfecho sugerido pelo titular da Serur (peça 434) , propondo, em consequência, o conhecimento do recurso de reconsideração e, no mérito, a negativa de provimento.
Adicionalmente à proposta da unidade técnica, propõe que cópia da deliberação que vier a julgar o presente recurso seja encaminhada à 4ª Vara Cível do Foro de Campo Grande do Tribunal de Justiça do Estado de Mato Grosso do Sul, na qual tramita o Processo 0833347-56.2015.8.12.0001, cujo objeto é a dissolução e liquidação da Fundação de Apoio ao Desenvolvimento da Educação de Mato Grosso do Sul (Fadems) .

Marina Boigues Idalgo (15.549/OAB-MS), José Rizkallah Júnior (6.125-B/OAB-MS) e outros, representando Claudemir Públio.

Procurador Rodrigo Medeiros de Lima.

Tomada de contas especial. Convênio Siconv 717619/2009. Programa de Ações Integradas e Referências de Enfrentamento à Violência Sexual Infanto-Juvenil no Território Brasileiro (Pair). Não comprovação da boa e regular aplicação de recursos. Contas irregulares. Débito. Multa. Embargos de declaração. Conhecimento e rejeição. Recurso de reconsideração. Diligência. Conhecimento e NÃO provimento.

TOMADA DE CONTAS ESPECIAL (TCE)

Secretaria de Recursos (Serur); Secretaria de Controle Externo de Tomada de Contas Especial (SecexTCE).

Trata-se de recurso de reconsideração interposto por Claudemir Públio, ex-Secretário-Executivo da Fundação de Apoio ao Desenvolvimento da Educação de Mato Grosso do Sul (Fadems) , contra o Acórdão 2142/2018-TCU-Primeira Câmara.
	A decisão recorrida julgou irregulares suas contas e as da Fundação, condenando-os ao pagamento de débito solidário e multas individuais, em razão de irregularidades no Convênio 717619/2009, celebrado com a Secretaria de Direitos Humanos da Presidência da República (SDH-PR) . 
	A avença teve por objetivo o aprimoramento, sistematização e monitoramento de implementação das metodologias desenvolvidas no âmbito do Programa de Ações Integradas e Referências de Enfrentamento a Violência Sexual Infanto-Juvenil nos municípios das regiões de fronteira do Brasil (Pair) .
	O recorrente alega ilegitimidade passiva, impossibilidade de prestar contas e cerceamento de defesa. Quanto ao mérito, argumenta a regular aplicação dos recursos e o atingimento das metas e objetivos do convênio.
	O auditor de controle externo propôs dar provimento parcial ao recurso, tendo em vista a comprovação financeira de algumas despesas e os relatórios parciais de acompanhamento elaborados pela concedente. O titular da Secretaria de Recursos e o Ministério Público junto ao TCU propugnaram pelo não provimento, considerando a não comprovação dos objetivos pactuados.
	Conheço do recurso por preencher os requisitos atinentes à espécie.
	Quanto ao mérito, alinho-me às conclusões do titular da Serur e do Parquet, conforme observações a seguir. 
	Não merece acolhimento a tese de ilegitimidade passiva, pois, além de ser o signatário do ajuste, o recorrente era o Secretário-Executivo da Fadems à época de execução das ações e da apresentação da prestação de contas, cujo prazo venceu em 14/5/2014. Adicionalmente, os autos comprovam que 99,3% das despesas ocorreram em sua gestão.
	Também não procede o argumento sobre a impossibilidade de prestar contas. Neste ponto, informo que a data da prestação de contas informada pela concedente em ofício de notificação enviado à Fadems (peça 13, p. 46) está equivocada, pois o quarto e último termo aditivo prorrogou a vigência do convênio para 15/3/2014, com prazo de prestação de contas em sessenta dias (14/5/2014) . Nessas datas, o recorrente ainda ocupava o cargo na Fadems. 
	Alegadas dificuldades para acessar o Siconv em 2014 deveriam ter sido objeto de providências administrativas e/ou judiciais pelo gestor, que não comprovou tê-las adotado. O mesmo entendimento vale para eventuais obstáculos na obtenção de documentos após o término de sua gestão. 
	No que se refere ao cerceamento de defesa, cabe consignar que todos os documentos juntados aos autos pelo responsável foram analisados pelo Tribunal, até mesmo os memoriais. Também foram realizadas diligências para saneamento de lacunas. 
	Não procede o requerimento para envio da prestação de contas para nova análise da concedente, tendo em vista as competências legais e normativas desta Corte, que não se encontra adstrita ao juízo firmado por auditorias internas e dispõe de amplo poder de deliberação. 
	Ademais, foi realizada diligência à SDH/PR para que se manifestasse conclusivamente sobre os documentos entregues a este Tribunal como prestação de contas final do Convênio. 
	A existência de eventual responsável pela elaboração do relatório de atividades, não afasta a responsabilidade do recorrente, signatário do ajuste e a quem cabia a regular execução e a prestação de contas.
	O recorrente insiste em afirmar a comprovação das metas e objetivos pactuados, além da execução financeira. No entanto, como devidamente elucidado no voto que fundamentou o acórdão condenatório e nas deliberações e pareceres seguintes, não existem documentos, nos autos, que provem a realização das ações. 
	O parecer de peça 75, assinado por professor que teria supervisionado e implementado o projeto descreve o acontecimento de cursos, treinamentos e reuniões, mas não há nenhum documento que fundamente tal relatório. Não constam listas de presença, certificados emitidos, fotos /ou outros instrumentos capazes de demonstrar o atingimento dos objetivos e metas ou a realização das ações previstas.
	Com as vênias ao auditor da Serur que analisou farta documentação de cunho financeiro, alinho-me ao titular da unidade técnica e ao MPTCU no sentido de não ser possível concluir por nexo causal entre as despesas realizadas (salários e passagens aéreas, por exemplo) e a afetiva ocorrência das atividades pactuadas. É necessária a demonstração dos produtos gerados pelos recursos humanos contratados para as finalidades ajustadas. 
	De acordo com o projeto básico (peça 2, p. 27-28) , os produtos das metas 1 e 2 seriam relatórios de monitoramento e o produto da meta 3, exemplares de publicações. Esses documentos não acompanharam a prestação de contas ou outros memoriais e pleitos apresentados por Claudemir Públio. 
	Não é demais reafirmar que os relatórios parciais emitidos pela concedente para fundamentar aditivos e prorrogações da avença, apontando cumprimento das metas 1 e 2 do Convênio, não adentraram no mérito das ações empreendidas pela Fadems. Apenas relacionaram as atividades informadas pela própria convenente, sem emitir posicionamento sobre sua real e adequada execução. 
	Por fim, em pronunciamento conclusivo sobre a prestação de contas final, requisitado pelo TCU, a Secretaria de Direitos Humanos da Presidência da República atestou a insuficiência de provas relacionadas ao cumprimento do objeto pactuado. 
	Assim, forçoso concluir que não merece provimento o recurso de reconsideração interposto por Claudemir Públio.
	Feitas essas considerações, voto para que o Tribunal adote a minuta de acórdão que ora submeto ao Colegiado. 
TCU, Sala das Sessões, em 22 de março de 2022.
WALTON ALENCAR RODRIGUES 
Relator